【裁判字號】    97,易,61
【裁判日期】    971105
【裁判案由】    違反臺灣地區與大陸地區人民關係條例
【裁判全文】
福建金門地方法院刑事判決                97年度易字第61號
    公  訴  人  福建金門地方法院檢察署檢察官
    被      告  甲○○
上列被告因違反臺灣地區與大陸地區人民關係條例案件，經檢察
官提起公訴（97年度偵字第354號），本院判決如下：
    主  文
甲○○共同犯臺灣地區與大陸地區人民關係條例第八十三條第一
項之非法僱用罪拾罪（詳如附表「行為」欄所載），各處如附表
「科刑」欄所示之刑，如易服勞役，均以新臺幣壹仟元折算壹日
，扣案之雙獅球中國特級三Ａ米貳包、木殼漁船貳艘、銀合牌鰻
魚配合飼料肆包均沒收；應執行罰金新臺幣壹拾萬元，如易服勞
役，以新臺幣壹仟元折算壹日，扣案之雙獅球中國特級三Ａ米貳
包、木殼漁船貳艘及銀合牌鰻魚配合飼料肆包均沒收。
    事  實
一、林長墇於民國97年3月間因違反臺灣地區與大陸地區人民關
    係條例案件，經本院判處有期徒刑1月15日，如易科罰金以
    新臺幣1,000元折算1日，緩刑2年確定，猶不知警惕（不構
    成累犯），明知不得僱用大陸地區人民在臺灣地區從事未經
    許可之工作，為與真實姓名不詳、綽號「鱸鰻」（閩南語，
    音同「流氓」）之大陸籍何姓成年男子在金門縣烈嶼鄉檳榔
    嶼海域合作養殖水產，乃約定由其負責向金門縣水產試驗所
    申請輔導設立及現場技術指導，養殖、管理則由何姓男子負
    責，盈餘所得對分；嗣經金門縣政府准許設立「金門縣烈嶼
    鄉水產養殖產銷班」後，甲○○與該名何男子竟基於非法僱
    用之犯意聯絡，推由何姓男子以吊掛海蚵每串人民幣（下同
    ）2毛或每月1千元至2千元或每日80元之代價，自97年6月13
    日起至同年7月19日止，先後僱用蔡專政、蔡友聰、高阿興
    、蔡和平、謝朝凱、康黑包、康晉順、康漢根、鄭永屜、蔡
    北貢、徐新法、鄭森林、何育義、林耀泉（以下簡稱康黑包
    等14人，渠等違反國家安全法犯行業經本院以97城簡字第86
    號刑事判決確定，並於97年9月13日強制出境），在金門縣
    烈嶼鄉檳榔嶼海域（即東經118度12分04秒、北緯24度26分
    15秒，暨東經118度12分08秒、北緯24度26分11秒處）從事
    未經許可之箱網、海蚵養殖等工作（進入金門海域時點、受
    僱開始工作時點、所從事工作詳如附表所示），其後於96
    年7月21日中午12時許為警於上址查獲，並扣得何姓男子所
    有、供從事以上工作所用之雙獅球中國特級三Ａ米2包、銀
    合牌鰻魚配合飼料4包暨木殼漁船2艘（閩廈漁F548號及無名
    船）。
二、案經行政院海岸巡防署中部地區巡防局移送福建金門地方法
    院檢察署檢察官提起公訴。
    理  由
壹、證據能力部分：
  (一)被告於本件準備程序及審理時對其97年7月22日警訊及97年8
    月18日在檢察官面前所為供述之任意性均不爭執；且各該供
    述查無刑事訴訟法第156條第1項、第158條之2所定不得為證
    據之情形，應有證據能力。
  (二)被告以外之人於審判外之陳述，雖不符前4條之規定，而經
    當事人於審判程序同意做為證據，法院審酌該言詞陳述或書
    面陳述作成時之情況，認為適當者，亦得為證據；當事人、
    代理人或辯護人於法院調查證據時，知有第159條第1項不得
    為證據之情形，而未於言詞辯論終結前聲明異議者，視為有
    前項之同意，刑事訴訟法第159條之5定有明文。茲被告於本
    件準備程序及審理時，就康黑包、鄭森林、蔡北貢、高阿興
    、林耀泉、蔡和平、謝朝凱、康晉順、徐新法、何育義、鄭
    永屜、康漢根、蔡專政、蔡友聰於警訊之陳述，暨卷附金門
    縣烈嶼鄉水產養殖產銷班發起人暨第一次籌備會議紀錄 (海
    巡署金門機字第0970010304號卷第64、65頁)、產銷班組織
    與功能章程 (海巡署金門機字第0970010304號卷第66~69頁)
    、金門縣烈嶼鄉水產養殖產銷班發起人名冊 (海巡署金門機
    字第0970010304號卷第73頁)、切結書 (海巡署金門機字第
    0970010304號卷第58頁)及照片12張 (海巡署金門機字第09
    70010304號卷第74~79頁、海巡署金門機字第0970010204號
    卷第137~142頁)影本之證據能力均表示無意見，復未於本件
    言詞辯論終結前聲明異議；且本院審酌各該證據作成之情況
    ，認為適於為認定事實之依據，按刑事訴訟法第159條之5第
    2項規定，應具有證據能力。
  (三)康黑包、鄭森林、蔡北貢、高阿興、林耀泉、蔡和平、謝朝
    凱、康晉順、徐新法、何育義、鄭永屜、康漢根、蔡專政、
    蔡友聰於檢察官偵查時之陳述，均係被告以外之人在偵查中
    向通常能遵守法律規定取供之檢察官面前所為，且皆已具結
    在卷以擔保其陳述之可信性，復查無其他顯不可信之情形，
    依刑事訴訟法第159條之1第2項規定，即有證據能力。
  (四)卷附之金門縣政府函稿2紙 (海巡署金門機字第0970010304
    號卷第56、60頁)、金門縣水產試驗所函2紙 (海巡署金門機
    字第0970010304號卷第57、62頁)、養殖區地圖1紙 (海巡署
    金門機字第0970010304號卷第59頁)、同意書1紙 (海巡署金
    門機字第0970010304號卷第70頁)、申請書1紙 (海巡署金門
    機字第0970010304號卷第72頁)、海巡署金門機字第0970010
    204號卷第137~142頁)、扣押物品目錄表 (海巡署金門機字
    第0970010304號卷第37頁)及責付保管單2紙 (海巡署金門機
    字第0970010304號卷第39、40頁、海巡署金門機字第097001
    0204號卷第135、136頁)、行政院海岸巡防署海岸巡防總局
    中部地區巡防局97年9月20日金門機字第0970013384號函及
    強制出境人員名冊5紙 (本院卷第19~24頁)、國內旅客離站
    紀錄查詢網頁及立榮航空旅客艙單4紙 (本院卷25~29頁)，
    皆係公務例行製作之公務文書，即具有高度之可信性，且非
    違法取得，按刑事訴訟法第159條之4第1款規定，自皆得為
    證據。
貳、實體部分：
一、位在金門縣烈嶼鄉檳榔嶼海域，由海上船屋，暨以保麗龍、
    箱網、工作繩索構築之箱網及海蚵養殖區，係甲○○與真實
    姓名不詳之綽號「鱸鰻」之大陸籍何姓成年男子合作經營、
    擁有1/2權利之水產養殖設施，雙方約定由甲○○向金門縣
    水產試驗所申請輔導設立「金門縣烈嶼鄉水產養殖產銷班」
    及到場技術指導，管理、養殖則由何姓男子負責，所得盈餘
    對分後，何姓男子即先後僱用蔡專政、蔡友聰、高阿興、蔡
    和平、謝朝凱、康黑包、康晉順、康漢根、鄭永屜、蔡北貢
    、徐新法、鄭森林、何育義、林耀泉，於附表所示之時點開
    始在金門縣烈嶼鄉檳榔嶼海域從事箱網養殖等工作，嗣於96
    年7月21日中午12時許為警在上址查獲等情，業據被告於警
    訊、偵查及本院審判時供承不諱（見海巡署金門機字第0970
    010304號卷第2~9頁、97年度偵字第354號卷第8~10頁，暨本
    院卷第50、52、53、67、85~89頁)，對康黑包等14人於警訊
    、偵查中所述渠等以吊掛海蚵每串2毛或每月1千元至2千元
    或每日80元之代價受僱於何姓男子於附表所列之時點開始在
    金門縣烈嶼鄉檳榔嶼海域從事箱網養殖、綁浮球、拉繩索工
    作等情亦不爭執（見本院卷第87頁）；且康黑包、鄭森林、
    蔡北貢、高阿興、林耀泉、蔡和平、謝朝凱、康晉順、何育
    義、鄭永屜、康漢根、蔡專政、蔡友聰受僱於何姓男子在案
    發地點從事養殖工作，連同亦受僱到上址工作之徐新法，嗣
    均被警查獲，扣得何姓男子所有、供從事以上工作所用之雙
    獅球中國特級三Ａ米2包、木殼漁船2艘、銀合牌鰻魚配合飼
    料4包等經過，已據其14人於警訊及偵查時供述無訛，並有
    載明於扣押物品目錄表之上述物品扣案案，暨查獲現場照片
    13張，及與洪耀宗等人向主管機申請設立金門縣烈嶼鄉水產
    養殖產銷班有關之金門縣政府函稿、金門縣水產試驗所函各
    2紙、養殖區地圖、切結書、會議紀錄、產銷班組織與功能
    章程、同意書、申請書、班員名冊各1紙影本（海巡署金門
    機字第0970010304號卷第56~79頁）在卷可稽；參照林耀泉
    、謝朝凱及鄭永屜於97年7月30日偵訊時均結證稱大陸老闆
    在船屋上泡茶時表示伊與阿璋合夥等語，足證被告前揭自白
    屬實。
二、康黑包於97年7月24日警訊時既稱伊係20幾天前與康漢根、
    康晉順一起搭船來查獲地點之海上船屋，詳細日期要問康漢
    根才清楚等語 (見97偵350號卷第1宗第21、22頁)，則其於
    97年7月21日偵訊時稱伊最後一次在今年6月27日中午入境 (
    見97偵350號卷第1宗第12頁)，即不正確；參照康晉順於97
    年7月21日及同年7月24日警訊時均稱其開始受僱係2008年6
    月28日與康黑包、康漢根由大陸老闆鱸鰻開船載來海上船屋
    (見海巡署金門機字第0970010204號卷第42頁及97偵350號卷
    第1宗第46頁)，康漢根於97年7月25日警訊時稱其於颱風剛
    走時（經查證颱風時間為6月28日）與康黑包、康晉順同船
    被載來漁排上工作 (見97偵350號卷第1宗第62、63頁)，暨
    康黑包於97年7月30日偵訊時稱伊係6月28日到此工作等語 (
    見97偵350號卷第1宗第91頁)，足證康黑包、康晉順及康漢
    根3人受僱至查獲地點開始工作之正確日期應為97年6月28日
    。
三、蔡專政於97年7月21日警訊、偵查時均稱伊係6月13日受僱搭
    船進入金門 (見海巡署金門機字第0970010204號卷第79頁及
    97偵350號卷第1宗第14頁)，蔡友聰於97年7月21日偵訊時亦
    稱其於6月13日早上與蔡專政一起搭船前來 (97偵350號卷第
    1宗第14頁)，足認蔡專政、蔡友聰係97年6月13日即受僱到
    查獲址工作；至於蔡北貢在97年7月24日警訊時稱其係農曆5
    月29日（國曆7月2日）開始受僱云云 (見97偵350號卷第1宗
    第27頁)，對照其於同日訊問時稱伊最後一次進入產銷班海
    域係7月21日早上4點左右 (見97偵350號卷第1宗第27頁)，
    暨蔡專政於97年7月25日警訊時稱伊於6月底有進廈門何厝躲
    颱風 (見97偵350號卷第1宗第66頁)，蔡友聰於97年7月25日
    警訊時稱：「（蔡北貢第二次筆錄所述關於他是國曆7月2日
    開始受僱用，約早上4點左右進入產銷班海域，是老板大陸
    綽號鱸鰻男子的員工開船載他過來的，當時還有蔡專政及你
    等2人。晚上都跟蔡專政及你等人回大陸何厝睡。他最後一
    次進入產銷班是7月21日早上4點左右，跟蔡專政及你一起來
    ，由綽號鱸鰻的老板派人載你們來的。請問是否屬實？）蔡
    北貢來的時間比我跟蔡專政晚，他大概7月初來的，我們綁
    蚵的3人一組，原本我跟蔡專政還有另外一人同組，另一人
    身體不適回去了，7月初換蔡北貢來，我們3人同一組，從上
    個月底躲回廈門何厝颱風後，到被抓那天都住在魚排上」(
    見97偵350號卷第1宗第69、70頁)，可見遲至97年7月2日始
    受僱至查獲址工作之蔡北貢稱蔡專政、蔡友聰於是日與其同
    來，係因蔡專政、蔡友聰曾回何厝躲避颱風之故，即不影響
    其2人受僱開始工作時點之認定。公訴人之補充理由書記載
    蔡專政、蔡友聰於97年7月2日開始受僱，暨起訴書所載僱用
    時點與前述不符部分，均應予更正。
四、被告雖辯稱：(一)伊與綽號鱸鰻之何姓男子合作養殖之海產，
    至今尚未共同採收，扣案照片所示之箱網亦無海產；且伊於
    本案查獲前20幾天期間，均在台灣之三軍總醫院照顧父親，
    根本不認識康黑包等14名大陸人，亦不知何姓男子僱用大陸
    人在查獲址工作，(二)伊係受海巡署查緝隊要求為康黑包等14
    人證明其清白，始於案發後趕往現場；不知養殖業不得僱用
    大陸地區人民，暨僱用大陸地區船員需依「台灣地區接駁、
    僱用及管理大陸地區船員管理辦法」向有關單位提出申請云
    云。惟查：
  (一)被告稱：「（你有無到過「產銷班」海上船屋、箱網養殖區
    及海蚵養殖區？從事何事？次數為何？）我有上過海上船屋
    ，最近一次是2個月前（97年5月），那次我上去是技術指導
    ，看魚有沒有病害，從申請產銷班成立後我約上去海上船屋
    約5次」、「本案發生前一、二個月我有去檳榔嶼海域，我
    去的時候有看到二個大陸人在該地工作」、「（你與何姓男
    子合作之養殖區要僱用何人及管理，都是交由何姓男子，委
    託他去處理？）是（點頭）。……，何姓男子他們僱的到查
    獲地點來工作大概只要二十幾分鐘，這就是我們合作的誘因
    ，如果從我們小金門到查獲到點約須四、五十分鐘，我們產
    銷班的人都沒有去這裡打工，我們僱不起台籍勞工，要的話
    就是我們老闆自己去打工。我事實上有上去海上船屋，陸陸
    續續去過2、3次，在4、5月份，我去時，一個小胖，水瀨他
    們二個人很像大陸人在那裡工作。（你知不知道查獲地點都
    是大陸人在工作？）是的，因為在案發之前大陸人已經在這
    裡工作很多年，都是大陸人在這裡養殖。（你的意思是說都
    是僱用大陸人在這裡養殖？）是（點頭），……。（你在警
    訊時說你從申請產銷班成立後我約上去海上船屋約5次，最
    近一次是2個月前（97年5月），是去技術指導，看魚有沒有
    病害？）對。，……，我沒有再僱用新的人去工作，所有在
    養殖區的僱用工人及管理的工作，還是繼續交給何姓男子處
    理。（你在本案發生前1、2個月去檳榔嶼海域之海上船屋及
    養殖區，去跟何姓男子泡茶時，所看見在工作的大陸人，是
    林耀泉、謝朝凱及鄭世屜嗎？）我有去，也有泡茶，有看到
    大陸男子在工作，但是我不認識這些人是誰。（你在案發前
    一個月到海上船屋及系爭養殖區去查看時，有遇到何姓男子
    ，跟他泡茶？）那時候是去探勘養殖區，要釐清跟何姓男子
    一人一半的養殖界線到那裡」（見海巡署金門機字第097001
    0304號卷第5頁、97年度偵字第354號卷第10頁及本院卷第86
    ~88頁）；參以林耀泉於97年7月30日偵訊時稱伊在被查獲前
    一個月有看過指認照片編號2之阿璋到伊工作處所等語，謝
    朝凱稱伊看過指認照片編號2之阿璋，到漁排上跟大陸老闆
    一起泡茶；鄭永屜亦稱伊在20幾天前看過指認照片編號2之
    阿璋到船屋上跟大陸老闆泡茶等語（見97偵350號卷第1宗第
    91、92頁)；可見被告早在本件查獲前1、2個月至海船屋與
    何姓男子碰面，親見大陸人在該處工作之事實，即已知悉何
    姓男子僱用大陸人在查獲址從事養殖水產工作。又何姓男子
    既負責養殖、管理，被告亦稱伊將僱人養殖之工作交由何姓
    男子處理，則何姓男子因此陸續僱用康黑包等14名大陸人前
    來查獲址工作，當係本於被告託付所為，自難諉為不知；而
    前揭受僱人在查獲址綁浮球、拉繩索、串海蚵皆係被告所合
    夥之水產養殖工作之一環，即不以查獲時箱網內育有漁蝦貝
    介為必要，被告反此所辯殊不可採。
  (二)不得僱用或留用大陸地區人民在臺灣地區從事未經許可或與
    許可範圍不符之工作；不得申請僱用大陸船員經營區劃、定
    置漁業權漁業或海上養殖漁業，臺灣地區與大陸地區人民關
    係條例第15條第4款，暨行政院農業委員會以92年9月15日農
    授漁字第092152467號令發布之「臺灣地區漁船船主境外僱
    用及接駁安置大陸地區漁船船員許可及管理辦法」第4條第3
    款分別定有明文；而被告係有知法、守法義務之中華民國國
    民，本難以不知法律為由主張免責；參照鄭永屜稱綽號阿璋
    之男子本來說要幫我們申請進入台灣海域工作，但後來就沒
    下文等語（見海巡署金門機字第0970010304號卷第16頁），
    可見被告早已知悉需經許可始能僱用大陸地區人民從事養殖
    工作，所辯不知應經許可云云，自不值取。
三、綜上所述，被告推由其同夥非法僱用大陸地區人民在台工作
    之犯行事實明確，堪以認定，自應依法論科。爰分述如下：
  (一)與被告合作之何姓男子出面僱用康黑包等14人在檳榔嶼海域
    從事養殖工作，核其所為係違反臺灣地區與大陸地區人民關
    係條例第15條第4款不得僱用或留用大陸地區人民在臺灣地
    區從事未經許可之工作之規定，應依同條例第83條第1項規
    定論處；而上述規定所處罰之「僱用或留用大陸地區人民在
    臺灣地區從事未經許可或與許可範圍不符之工作」，係併以
    受僱（或留用）之大陸地區人民業已在台開始（或繼續）工
    作為要件，此一非法僱用犯行，自應於受僱人開始工作時成
    立。
  (二)原規定：「二人以上共同實施犯罪之行為者，皆為正犯」之
    刑法第28條，雖於94年2月2日修正公布為：「二人以上共同
    實行犯罪之行為者，皆為正犯」；然將「實施」改為「實行
    」，僅排除陰謀犯及預供犯之共同正犯，對於事先同謀，而
    推由其中一人實行犯罪之「共謀共同正犯」不生影響，即仍
    屬共同正犯 (張淳淙著「刑法修正綜覽」，刊於司法院編印
    「新修正刑法論文集」第26頁參照)。本件被告雖未親自參
    與前開非法僱用行為；惟其事先委託何姓男子辦理，乃以自
    己犯罪之意思推由何姓男子實施，應成立共謀共同正犯（大
    法官會議第109號解釋意旨參照），且康黑包等14人嗣後陸
    續受僱於何姓男子工作，係被告託辦時可得預見之事項，亦
    不違背其合夥在海上養殖水產之本意，則就何姓男子在其謀
    議範圍內之非法僱用行為，自應共同負責。因此被告於何姓
    男子實行犯罪構成要件行為時縱未在場，亦無礙其犯罪之成
    立。
  (三)康黑包等14人係何姓男子於附表所示時點分別僱用，其中於
    97年6月13日僱用蔡專政、蔡友聰，同年6月20日僱用高阿興
    、蔡和平，同年6月28日僱用康黑包、康晉順、康漢根，固
    皆係一行為同時觸犯複數非法僱用罪之想像競合犯，應各從
    一重處論；惟此3犯行與附表所示其餘7次僱用行為（即97年
    6月27日僱用謝朝凱、同年6月下旬某日僱用鄭永屜、同年7
    月2日僱用蔡北貢、同年7月12日僱用徐新法、同年7月15日
    僱用鄭森林、同年7月17日僱用何育義、同年7月19日僱用林
    耀泉），均係於不同時點所為，在刑法廢除連續犯之規定後
    ，自應分論併罰，公訴人認全係同一行為所觸犯之想像競合
    關係，容有誤會。
  (四)被告於97年3月間因違反臺灣地區與大陸地區人民關係條例
    案件，甫經本院判處有期徒刑1月15日，如易科罰金以新臺
    幣1,000元折算1日，緩刑2年確定，有臺灣高等法院被告前
    案紀錄表2紙在卷可考，爰審酌被告已有犯罪前科，猶推由
    同夥非法僱用多名大陸人在台工作，危害臺灣地區人民之就
    業權益，且飾詞巧辯，犯後態度不佳等一切情狀，量處如主
    文所示之刑，並諭知罰金如易服勞役之折算標準，以示懲儆
    。扣案之雙獅球中國特級三Ａ米2包、木殼漁船2艘、銀合牌
    鰻魚配合飼料4包，係共犯何姓男子所有、供其非法僱用大
    陸地區人民工作所用之物，業據鄭永屜、林耀泉、謝朝凱等
    人陳明，應依法宣告沒收。
據上論斷，應依刑事訴訟法第299條第1項前段、臺灣地區與大陸
地區人民關係條例第15條第4款、第83條第1項、刑法第11條前段
、第28條、第55條前段、第51條第7款、第42條第3項前段、第38
條第1項第2款，判決如主文。
本案經檢察官席時英到庭執行職務
中    華    民    國    97    年    11    月    5     日
                  刑事第一庭    法  官  周建興
以上正本證明與原本無異。
如不服本判決應於送達後10日內向本院提出上訴書狀（並附繕本
）；如上訴書狀未敘述上訴之理由者，並應於上訴期間屆滿後20
日內向本院補提上訴理由書。
                                書記官  李成在
中    華    民    國    97    年    11    月    5     日
附錄所犯法條：
臺灣地區與大陸地區人民關係條例第15條
（禁止行為）
下列行為不得為之：
一、使大陸地區人民非法進入臺灣地區。
二、明知臺灣地區人民未經許可，而招攬使之進入大陸地區。
三、使大陸地區人民在臺灣地區從事未經許可或與許可目的不符
    之活動。
四、僱用或留用大陸地區人民在臺灣地區從事未經許可或與許可
    範圍不符之工作。
五、居間介紹他人為前款之行為。
臺灣地區與大陸地區人民關係條例第83條
（罰則）
違反第 15 條第 4 款或第 5 款規定者，處 2 年以下有期徒刑、
拘役或科或併科新臺幣 30 萬元以下罰金。
意圖營利而違反第 15 條第 5 款規定者，處 3 年以下有期徒刑
、拘役或科或併科新臺幣 60 萬元以下罰金。
法人之代表人、法人或自然人之代理人、受僱人或其他從業人員
，因執行業務犯前二項之罪者，除處罰行為人外，對該法人或自
然人並科以前二項所定之罰金。但法人之代表人或自然人對於違
反之發生，已盡力為防止行為者，不在此限。


司法院資訊處製作；財團法人民間司法改革基金會備份。
